臺灣高雄地方法院刑事判決　　　　　　　95年度易字第2037號
公　訴　人　臺灣高雄地方法院檢察署檢察官
被　　　告　丙○○
選任辯護人　鄭國安律師
　　　　　　吳麗珠律師
　　　　　　蘇佰陞律師
上列被告因詐欺案件，經檢察官提起公訴（95年度偵續字第174
號），本院判決如下：
    主  文
丙○○無罪。
    理  由
一、公訴意旨略以：被告丙○○於民國94年3、4月間，向丁○○
    佯稱因承攬某工廠廠房之起造工程，亟需鋼材一批，欲向其
    承購Ｈ型鋼，致其陷於錯誤，於同年4 月12日及13日，向高
    吉貿易股份有限公司購入Ｈ型鋼後轉售予丙○○，丙○○遂
    交付發票人為朱盛福（另案通緝）、付款人華南商業銀行新
    店分行、發票日94年5 月5 日、面額新臺幣（下同）
    533,000 元之支票1 張；發票人為張惠雄（另為不起訴之處
    分）、付款人玉山商業銀行潮州分行、發票日均為94年5 月
    15日、面額均為550,000 元之支票2 張予丁○○以支付上開
    貨款。然上開發票人為朱盛福之支票屆期不獲兌現後，丙○
    ○則另交付發票人為甲○○（另為不起訴之處分）、付款人
    彰化商業銀行大順分行、發票日94年5 月14日、面額
    533,000 元之支票予告訴人。嗣上開支票屆期後，丁○○屆
    期提示時，竟因存款不足或拒絕往來而均未獲兌現，至此丁
    ○○始知遭丙○○詐取價值1,633,000 元之貨物，因認被告
    涉有刑法第339 條第1 項之詐欺取財罪。
二、按犯罪事實，應依證據認定之，無證據不得認定犯罪事實。
    又不能證明被告犯罪者，應諭知無罪之判決，刑事訴訟法第
    154 條、第301 條第1 項分別定有明文。次按，認定犯罪事
    實所憑之證據，雖不以直接證據為限，間接證據亦包括在內
    ，然而無論直接證據或間接證據，其為訴訟上之證明，須於
    通常一般人均不致有所懷疑，而得確信其為真實之程度者，
    始得據為有罪之認定，倘其證明尚未達到此一程度，而有合
    理之懷疑存在時，即難遽採為不利被告之認定，最高法院著
    有76年度台上字第4986號判例可資參照。又依刑事訴訟法第
    161 條第1 項規定，檢察官就被告犯罪事實，應負舉證責任
    ，並指出證明之方法。因此，檢察官對於起訴之犯罪事實，
    應負提出證據及說服之實質舉證責任。倘其所提出之證據，
    不足為被告有罪之積極證明，或其指出證明之方法，無從說
    服法院以形成被告有罪之心證，基於無罪推定之原則，自應
    為被告無罪判決之諭知，最高法院亦著有92年台上字第128
    號判例可參。末按，刑法第339 條詐欺罪之成立，係以行為
    人意圖為自己或第3 人不法之所有，以詐術使人將本人或第
    3 人之物交付或取得利益為要件，所謂以詐術使人交付，必
    須被詐欺人因其詐術而陷於錯誤，若其所用方法，不能認為
    詐術，亦不致使人陷於錯誤，即不構成該罪（最高法院46年
    台上字第260 號判例參照）。至於債務人於債之關係成立後
    ，如有未依債之本旨履行民事債務之情形，在一般社會經驗
    上可能之原因甚多，縱令是出於惡意不為履行，苟無足以證
    明其在債之關係發生時，自始即具有詐欺意思之積極證據，
    亦僅能令負民事債務不履行之責任，尚不得據此債信違反之
    客觀事態，而推定債務人原有詐欺之犯意。
三、證據能力部分：按證人、鑑定人依法應具結而未具結者，其
    證言或鑑定意見，不得作為證據，刑事訴訟法第158 條之3
    定有明文。告訴人僅係發動告訴權之地位，其陳述關於犯罪
    事實內容部分，即屬基於證人地位而為，依前開法律規定，
    自應依法具結，其證言始得採為證據。又刑事審判上之共同
    被告，係為訴訟經濟等原因，由檢察官或自訴人合併或追加
    起訴，或由法院合併審判所形成，其間各別被告及犯罪事實
    仍獨立存在。故共同被告對其他共同被告之案件而言，為被
    告以外之第三人，本質上屬於證人，自不能因案件合併關係
    而影響其他共同被告原享有之憲法上各項權利，大法官會議
    解釋第582 號解釋文亦載明斯旨。經查：
(一)、偵查中檢察官以告訴人身分傳訊丁○○，本質上屬於證人，
    自應依法具結，檢察官未命丁○○於供前、供後具結，其偵
    查中所為之陳述不得作為證據。
(二)、證人張惠雄、張秀華於偵查中以被告身分所述，並未具結，
    對於被告丙○○犯行自不得作為證據。
四、公訴意旨認被告涉有詐欺取財犯行，無非以：證人丁○○之
    證述、出貨單、支票退票理由單各4 紙、被告之供述為其論
    據，然訊據被告堅決否認有何詐欺取財犯行，辯稱：朱盛福
    、張惠雄的支票是客票，退票後伊交付張秀華之支票與丁○
    ○，但因公司被倒債，週轉不靈，以至於無法兌現張秀華之
    支票，購買鋼材之初並無詐欺丁○○之意等語，辯護人則以
    ：本件應純屬民事糾葛等語為被告辯護，經查：
(一)、被告丙○○於94年3 、4 月間，因承攬某工廠廠房之起造工
    程，亟需鋼材一批，向丁○○表示欲承購Ｈ型鋼，丁○○遂
    於同年4 月12日及13日，向高吉貿易股份有限公司購入Ｈ型
    鋼後轉售予丙○○，丙○○則交付發票人為朱盛福、付款人
    華南商業銀行新店分行、發票日94年5 月5 日、面額新臺幣
    533,000 元之支票1 張；發票人為張惠雄、付款人玉山商業
    銀行潮州分行、發票日均為94年5 月15日、面額均為550,00
    0 元之支票2 張予丁○○以支付上開貨款。上開發票人為朱
    盛福之支票屆期不獲兌現後，丙○○則另交付發票人為甲○
    ○、付款人彰化商業銀行大順分行、發票日94年5 月14 日
    、面額533,000 元之支票予告訴人。嗣上開支票屆期後，丁
    ○○屆期提示時，竟因存款不足或拒絕往來而均未獲兌現之
    事實，固據證人即告訴人丁○○於本院審理時證述明確（見
    本院卷第97頁），並有出貨單影本、支票及退票理由單影本
    各4 紙可資佐證。被告向丁○○訂購H 型鋼並收受後，所交
    付之票據均未兌現之事實固可認定，然債務不履行之原因甚
    多，本件尚應審究者為：被告是否基於詐欺取財之故意向丁
    ○○訂購H 型鋼？
(二)、證人丁○○雖證稱：被告曾經提出記載北門金屬工程有限公
    司等3 家公司之單據，要求開立發票給該3 家公司，伊發現
    該單據係從易利公司傳真過來，易利公司本身也是作鋼材買
    賣，伊認為被告應該是將這些鋼材轉賣給易利公司，易利公
    司再賣給北門金屬工程等3 家公司等語（見本院卷第98頁）
    ，然關於被告是否將鋼材轉賣給易利公司部分，公訴人並未
    能舉證證明之，尚難僅憑證人丁○○臆測之詞，率予認定被
    告確將購得之鋼材轉賣他人。反觀證人丁○○於本院審理時
    亦證稱：被告一直拜託伊幫忙，因為不知道被告財力如何，
    所以伊要求直接與業主洽談，因被告態度誠懇，且信任電話
    中自稱業主之人，在電話中與業主洽談後就出貨，伊想說業
    主要做的工程，業主開的票會比被告開的可信等語（見本院
    卷第101 、105 頁）。可見，被告並未極力以其未來履約之
    條件與能力，向丁○○保證，丁○○亦非信任被告，始同意
    出售鋼材，尚難認丁○○係因被告施用詐術使同意出售鋼材
    。況且，倘被告有詐欺之意，則於丁○○交付鋼材後，其詐
    欺取財之目的已達，即可一走了之，何以要求告訴人開立發
    票予北門金屬工程等3 家公司。尤其，被告於發票人為朱盛
    福之支票未獲兌現後，另開立張秀華之票據交予丁○○，而
    張秀華之支票於當時之票據信用正常，業據張秀華到庭證述
    無訛（見本院卷第127 、127 頁），衡情，被告倘自始即無
    付款之意，要無於朱盛福為發票人之支票未獲兌現後，另持
    票據信用良好之張秀華簽發之支票代償之理，是以，被告是
    否基於詐欺取財之犯意向丁○○購買H 型鋼，仍有疑義，自
    不得據以丁○○之證述，即為不利被告之認定。
(三)、公訴意指雖引用張惠雄之供述，然其證詞並無證據能力，已
    如前述，自難以此作為不利被告之認定。
三、綜上，公訴人所提之證據，均尚無法證明被告確有不法所有
    意圖，施用詐術使被害人陷於錯誤而交付物品，即未達於通
    常一般之人均不致有所懷疑，而得確信所指被告犯行為真實
    之程度，應認被告前開所辯，並非全然無據，本件應純屬民
    事紛爭，尚不得以詐欺罪名相繩。此外，又查無其他積極證
    據，揆諸前述說明，被告犯行即屬不能證明，自應為無罪之
    諭知。
據上論斷，應依刑事訴訟法第301 條第1 項，判決如主文。
本案經檢察官乙○○到庭執行職務。
中　　華　　民　　國　　96　　年　　7 　　月　　17　　日
                  刑事第一庭    審判長法  官  陳明富
                                      法  官  王淑惠
                                      法　官  陳宛榆
以上正本證明與原本無異。
如不服本判決，應於判決送達後10日內，向本院提出上訴狀。
中　　華　　民　　國　　96　　年　　7 　　月　　18　　日
                                      書記官  劉甄庭
